臺灣屏東地方法院刑事判決　　　　　　 109年度易字第1134號
公　訴　人　臺灣屏東地方檢察署檢察官
被　　　告　郭玉敏


選任辯護人　許淑琴律師（法扶律師）
　　　　　　馬健嘉律師（法扶律師）
上列被告因妨害名譽案件，經檢察官提起公訴（109 年度偵續字
第37號），本院判決如下：
    主  文
郭玉敏犯公然侮辱罪，處罰金伍仟元，如易服勞役，以新臺幣壹
仟元折算壹日。
    事  實
一、郭玉敏因其女兒徐美華與王雅琴間有侵害配偶權之民事糾紛
    ，遂於民國108 年8 月13日下午5 時許，至王雅琴妹妹蔡思
    閔經營之址設屏東縣東港鎮明德一路（起訴書誤載為民德一
    路，應予更正）316 號服飾店內找尋王雅琴，希望王雅琴出
    面解決前開糾紛，然王雅琴於前揭時間未在前開服飾店內。
    郭玉敏雖知悉前開服飾店仍在營業時間內，不特定人皆得任
    意進出，仍基於公然侮辱之犯意，於前開不特定人得共見共
    聞之服飾店內，向蔡思閔以依一般社會通念係表示王雅琴於
    婚姻關係存續期間，與其他男性另有姦情之足以貶損王雅琴
    在社會上所保持人格及地位之使人難堪及名譽受損之台語即
    「討客兄」一語，辱罵王雅琴，致生損害於王雅琴之名譽。
    嗣經蔡思閔轉告王雅琴上情，並調閱前揭服飾店內之監視器
    錄影畫面，始查悉上情。
二、案經王雅琴訴由臺灣屏東地方檢察署檢察官偵查後起訴。
    理  由
壹、程序部分
一、辯護人雖主張證人王宥淋於警詢中之陳述、告訴人王雅琴提
    出之服飾店名片、招牌等翻拍照片無證據能力（見本院卷第
    45、135 、176 頁），惟本院並未引用前開證據作為認定被
    告有罪之證據，自毋庸贅論其證據能力之有無，先予敘明。
二、按傳聞法則之重要理論依據，在於傳聞證據未經當事人之反
    對詰問予以核實，乃予排斥，惟若當事人已放棄對原供述人
    之反對詰問權，於法院審判時表明同意該等傳聞證據可作為
    證據，基於證據資料愈豐富，愈有助於真實發現之理念，並
    貫徹刑事訴訟法修法加重當事人進行主義之精神，確認當事
    人對於證據能力有處分權之制度，傳聞證據經當事人同意作
    為證據，法院認為適當者，亦得為證據。除上開爭執部分外
    ，本案檢察官、被告郭玉敏及其辯護人就其餘供述證據之證
    據能力均未加以爭執，迄至言詞辯論終結，亦未對該等證據
    之證據能力聲明異議（見本院卷第45、135 、141 頁），本
    院審酌該等供述證據作成時，核無違法取證或其他瑕疵，認
    為以之作為本案之證據屬適當，自有證據能力。其餘資以認
    定被告本案犯罪事實之非供述證據，均查無違反法定程序取
    得之情形，依刑事訴訟法第158 條之4 規定反面解釋，亦具
    證據能力。
貳、實體部分
一、訊據被告固坦承有於上揭時間，至上揭地點向證人蔡思閔稱
    告訴人王雅琴「討客兄」等言語之事實，惟否認有何公然侮
    辱之犯行，辯稱：是因為告訴人不出面調解，我才跑去她妹
    妹店裡找她，我只是想要告訴人出面調解，並非刻意詆毀告
    訴人，而且我才國小畢業，我不知道「討客兄」這句話不能
    講，我進去服飾店裡面時只有看到蔡思閔，沒有看到後面有
    2 個小孩，我就只有跟蔡思閔講話等語；辯護人則為被告辯
    護稱：「討客兄」雖然是貶抑的詞，但要看被告智識程度，
    及被告說出該話之前因後果、個人動機，縱使讓告訴人感到
    一時不快，也僅是道德非難問題，案發地點雖然是公共場所
    ，但被告並未認知到其他人在場，主觀上並無公然侮辱之犯
    意等語。經查：
㈠、被告女兒徐美華與告訴人間有侵害配偶權之民事糾紛；被告
    於108 年8 月13日下午5 時許，至告訴人妹妹蔡思閔經營之
    址設屏東縣○○鎮○○○路000 號之服飾店內找尋告訴人，
    然告訴人當時未在前開服飾店內，且前開服飾店係在營業時
    間內等情，業經被告於偵查、本院審理中所坦認（見他卷第
    27至31頁；偵續卷第65至67頁；本院卷第43至48、173 至17
    5 頁），核與證人即告訴人王雅琴於偵查中之證述、證人王
    宥淋、蔡思閔於本院審理中之證述互為大致相符（見他卷第
    29至31頁；偵續卷第65至67頁；本院卷第142 至165 頁），
    復有本院109 年度簡上字第43號民事判決1 份在卷足稽（見
    偵續卷第77至83頁），此部分之事實，堪可認定。
㈡、又經本院當庭勘驗被告與蔡思閔於前揭案發時、地對話之監
    視錄影「001.MP4 」、「002.MP4 」、「003.MP4 」、「00
    4.MP4 」、「005.MP4 」、「006.MP4 」、「007.MP4 」等
    檔案影片，勘驗結果略以（有本院勘驗筆錄1 份在卷可參，
    見本院卷第135 至141 頁）：
１、各該影片畫面均連續無中斷，並無停頓或畫面跳動之情事。
２、畫面上方有一名身著黑色上衣女子（下稱A 女），來回整理
    架上及靠近門口桌子處的衣服，而畫面下方左側有一小孩拿
    著手機觀看、右側有一小女孩坐在櫃檯使用電腦，並有播放
    音樂。畫面上方出現一名身著藍底白點上衣女子（下稱B 女
    ）進入服飾店，A 女、B 女開始在桌前交談（對話內容包含
    國、臺語），2 位小孩待在原處分別使用手機、電腦，期間
    持續播放音樂未間斷。
    B 女：「王雅琴有在這嗎？」
    A 女：「王雅琴沒有捏。」
    B 女：「王雅琴是你姐姐嗎？」
    A 女：「對，要做什麼？」
    B 女：「我跟你說，他若不處理來說，我就說給你爸媽、他
          岳父都知道」
    A 女：「誰啦？」
    B 女：「知道他討客兄的事情，我要讓他身敗名裂，我要讓
           你家的人都知道。」
    B 女：「這樣好了，讓你爸媽跟他岳父都知道。」
    A 女：「阿姨你來這，我哪知道你要幹嘛？」
    B 女：「我要跟你說，讓你了解。」（打開手機滑動螢幕）
    B 女：「這個嗎？這你姊對不對？王雅琴齁，這你知道嗎？
           這樣好了。」（將手機拿給A 女觀看）
    B 女：「他討客兄，我要讓他…」（將手機收起來）
    A 女：「阿姨、阿姨…（聽不清楚）」
    B 女：「我現在、我現在要讓你了解，他若不出來、他若不
           處理我要讓你爸媽知道…（聽不清楚）。」
    A 女：「法律…（聽不清楚）。」
    B 女：「…（聽不清楚），沒關係，我知道你要…（聽不清
           楚），你要結婚了。」
    B 女：「好，你跟他說看他在討客兄。」
    A 女：「我會跟他講。」
    B 女：「這是很嚴重的事情、這是很嚴重的事情、這是很嚴
           重的事情，不是我們…（聽不清楚），他兒子…（
           聽不清楚）」
    A 女：「阿姨，我不知道狀況。」
    B 女：「你都不知道嗎？」
    A 女：「你跟我說了我才知道。」
    A 女：「我會跟他講…（聽不清楚）。」
    B 女：「我知道這不是你們的關係，但我就是…（聽不清楚
           ）」
    B 女：「我們做人…（聽不清楚）」
    A 女：「沒有啦…（聽不清楚）」
    B 女：「阿你最小對嗎？…（聽不清楚）」
    A 女：「你不要接我等一下再接。」（對旁邊小孩說）
    B 女：「…討客兄（聽不清楚）。」
    B 女：「好，抱歉。」
３、上開監視器錄影畫面中對話之A 女為蔡思閔、B 女為被告，
    業據被告於本院審理中自承在卷（見本院卷第136 頁）；又
    依本院前揭勘驗所得，可知被告於前開服飾店內，前後總共
    向蔡思閔提到告訴人「討客兄」等語共計4 次，是被告於上
    揭時間、地點，多次向蔡思閔稱告訴人「討客兄」等語之事
    實，亦堪認定。
㈢、按刑法上之公然侮辱罪，祇須侮辱行為足使不特定人或多數
    人得以共見共聞，即行成立，亦不以侮辱時被害人在場聞見
    為要件，且僅任意謾罵而未指有具體事實者，仍屬公然侮辱
    ，司法院著有院字第2033、2179號等解釋可資參照；又所謂
    「侮辱」，係指基於損害他人名譽或使人難堪之犯意，以粗
    鄙之言語、文字、圖畫或動作，對人表示不屑輕蔑或攻擊，
    以達貶損他人在社會上所保持之人格及地位而言。查被告於
    前揭時間至蔡思閔所經營之服飾店找尋告訴人，並對蔡思閔
    為上開陳述時，該服飾店尚在營業時間內，業如前述，而前
    開服飾店既在營業時間內，衡情任何人皆得任意進出，被告
    於前開不特定人得共見共聞之服飾店內，對蔡思閔以台語謾
    罵依一般社會通念係表示告訴人於婚姻關係存續期間，與其
    他男性另有姦情之「討客兄」等言語，自係以損害他人名譽
    或使人難堪之犯意而為，且足以貶損告訴人在社會上所保持
    之人格及地位。又告訴人雖未於當時在場聽聞，然揆諸前開
    說明，足知公然侮辱罪不以被侮辱之對象在場聞見為必要。
    是被告向蔡思閔對告訴人辱以上揭話語，其所為顯已構成公
    然侮辱之犯行，堪以認定。
㈣、被告雖辯稱：我才國小畢業，我不知道「討客兄」這句話不
    能講云云；辯護人則為被告辯護稱：「討客兄」雖然是貶抑
    的詞，但要看被告智識程度，及被告說出該話之前因後果、
    個人動機，縱使讓告訴人感到一時不快，也僅是道德非難問
    題等語。然依一般社會通念，台語「討客兄」（tho'kheh-h
    iann）一語係指已婚女性外遇，與俗稱「偷漢子」相當，係
    對於女性嚴重侮辱的言語，且非艱澀難懂之詞語，被告於本
    院審理時亦自承：（你覺得你在當下除了講「討客兄」之外
    ，有無其他話可以描述告訴人跟你女婿有外遇的事情？）我
    是鄉下人，發生這種事情一般都說「討客兄」等語（見本院
    卷第174 頁），足徵被告知悉前開言語之涵意，且衡以被告
    行為時已年滿61歲，顯已具有相當之社會經驗，對於台語「
    討客兄」一語之涵義亦難諉為不知。上開等情已足證被告雖
    知悉台語「討客兄」一語有貶抑女性之意，仍於前揭時、地
    多次向蔡思閔稱告訴人「討客兄」等語，主觀上確有以前開
    言語侮辱告訴人之意甚明。被告及辯護人猶執前言爭辯，顯
    然無據。被告復辯稱：我當天是因為告訴人沒出席調解，我
    才去蔡思閔店裡找告訴人，我不是故意要詆毀告訴人云云。
    查被告於前揭時間至蔡思閔前揭服飾店尋找之該日，係被告
    女兒與告訴人前開民事糾紛之調解期日等情，業據被告供稱
    在卷（見本院卷第173 頁），並有被告提出之調解通知書、
    調解不成立證明書各1 份在卷可佐（見偵卷第79、81頁），
    固可認被告係因不滿告訴人於調解未到場，始至前開服飾店
    內找尋告訴人，然此部分僅係被告為前開犯行之動機，尚不
    足對被告為有利之認定。被告前開辯解，亦無可採。
㈤、被告雖又辯稱：我進去服飾店裡面時只有看到蔡思閔，沒有
    看到後面有2 個小孩，我就只有跟蔡思閔講話云云；辯護人
    則為被告辯護稱：案發地點雖然是公共場所，但被告並未認
    知到其他人在場，主觀上並無公然侮辱之犯意等語。惟該服
    飾店既係在營業時間內，任何人皆得任意進入，被告於營業
    時間內，在前開服飾店內向蔡思閔以前開言語辱罵告訴人，
    已足使不特定人得以共見共聞，已該當「公然」要件無疑，
    自不以被告主觀上知悉該服飾店內尚有其他2 名小孩在場為
    要件甚明。被告及其辯護人上開所辯，無以憑採。
㈥、另公訴意旨雖認被告於前開時間、地點，向蔡思閔稱「我跟
    你說，他（指告訴人）若不處理來說，我就說給你爸媽、他
    岳父都知道」、「知道他討客兄的事情，我要讓他身敗名裂
    ，我要讓你家的人都知道」等語，應成立刑法第310 條第1
    項誹謗罪等語。惟按公然侮辱乃指對被害人為抽象之謾罵，
    使人難堪之行為。誹謗則除有散佈於眾之意圖外，尚須指摘
    或傳述足以毀損他人名譽之具體事實為必要，如未指有具體
    事實，應屬公然侮辱罪。倘僅抽象指稱告訴人「討客兄」、
    「偷漢子」（指通姦之意），並無具體指摘與何人通姦，在
    何地通姦之事實，應屬公然侮辱範疇，尚與誹謗無涉，司法
    院院字第2179號解釋意旨可資參酌。依本院當庭勘驗案發地
    點之監視器錄影畫面結果，可知當時服飾店內播放音樂之音
    量甚大，被告與蔡思閔之對話內容無法清楚辨認，且因被告
    說話速度甚快，整體判斷僅可隱約聽聞被告有以「討客兄」
    等語謾罵告訴人，尚難以辨明被告是否有具體指摘或傳述告
    訴人與其女婿通姦之事實，有前引之本院勘驗筆錄1 份在卷
    可參。且蔡思閔於本院審理中亦證稱：被告有拿照片給我看
    是否為我姐姐王雅琴，我問被告怎麼會有這張照片，她問這
    是我姐姐嗎，我說是，她後面就一直說要請姐姐出面處理這
    件事情，被告當天只有跟我提到姐姐討客兄的對象是她女婿
    ，沒有講到具體時間、地點，我當天不知道姐姐有侵害配偶
    權的事情，後來才知道等語（見本院卷第156 至164 頁），
    足見被告於前揭時間、地點，除不斷向蔡思閔稱告訴人「討
    客兄」、要告訴人出面處理等語，並未向蔡思閔具體陳述或
    說明告訴人與他人通姦之具體事實，是尚難認被告於上揭時
    間、地點有向蔡思閔具體指摘或傳述告訴人與何人於何地通
    姦之事實，而公訴人除上開證據外，並未提出其他足以令人
    確信被告確有此部分公訴意旨所指犯行之補強證據，本於「
    罪證有疑、利於被告」之證據法則，自應認本案被告之行為
    僅構成公然侮辱之犯行，公訴意旨認應構成誹謗之犯行，容
    有誤會，應予敘明。
㈦、綜上所述，被告上揭辯詞，顯係臨訟飾卸之詞，委無可採。
    本案事證明確，被告公然侮辱之犯行，堪以認定，應予依法
    論科。
二、論罪科刑：
㈠、被告行為後，刑法第309 條已於108 年12月27日修正生效，
    惟此次修正，僅係將相關刑法分則條文中之罰金刑依原刑法
    施行法第1 條之1 第2 項之罰金刑提高標準加以通盤換算後
    之結果，實質上不生有利或不利被告之影響，爰逕行適用修
    正後之規定。是核被告所為，係犯刑法第309 條第1 項之公
    然侮辱罪。又被告於前開時間、地點，數次以「討客兄」辱
    罵告訴人之行為，顯係基於同一犯罪目的，在密切接近之時
    間接續而為，且係侵害同一法益，各行為之獨立性極為薄弱
    ，在刑法評價上應視為數個舉動之接續施行，合為包括之一
    行為予以評價較為合理，屬接續犯，僅論以一公然侮辱罪。
    公訴意旨雖認被告所為係構成刑法第310 條第1 項之誹謗罪
    嫌，容有未洽，惟因基本社會事實同一，且經本院告知前揭
    論罪之罪名後（見本院卷第133 頁），已無礙被告防禦權之
    行使，爰依刑事訴訟法第300 條規定，予以變更起訴法條。
㈡、爰以行為人之責任為基礎，審酌被告因其女與告訴人間有侵
    害配偶權糾紛，不思以理性方式解決，反至無關之第三人即
    告訴人妹妹蔡思閔經營之服飾店內，向蔡思閔辱罵告訴人「
    討客兄」數次，對於告訴人在社會上之人格及名譽產生貶損
    之評價，所為實應非難，且其犯後否認犯行之犯後態度，亦
    應為其不利之考量；惟念及被告或因不諳法律，自認其女婚
    姻遭告訴人介入，氣憤難平，進而以前開手段宣洩不滿，兼
    衡被告之刑事前科紀錄，有臺灣高等法院被告前案紀錄表1
    份在卷可憑（見本院卷第15頁），暨其自陳之智識程度、家
    庭、經濟狀況（見本院卷第175 頁）等一切情狀，量處如主
    文所示之刑，並諭知如主文所示之易服勞役折算標準。
據上論斷，應依刑事訴訟法第299 條第1 項前段、第300 條，刑
法第309 條第1 項、第42條第3 項，刑法施行法第1 條之1 第1
項，判決如主文。
本案經檢察官黃彥凱提起公訴，檢察官吳聆嘉、王雪鴻到庭執行
職務。
中    華    民    國  110     年    12    月    1     日
                  刑事第三庭  審判長  法  官  鍾佩真
                                      法  官  張瑞德
                                      法  官  黃虹蓁
以上正本證明與原本無異。
如不服本判決應於收受判決後20日內向本院提出上訴書狀，並應
敘述具體理由；其未敘述上訴理由者，應於上訴期間屆滿後20日
內向本院補提理由書（均須按他造當事人之人數附繕本）「切勿
逕送上級法院」。
中    華    民    國   110    年    12    月    1     日
                                      書記官  陳恩慈
附錄本案論罪科刑法條：
中華民國刑法第309條
公然侮辱人者，處拘役或九千元以下罰金。
以強暴犯前項之罪者，處一年以下有期徒刑、拘役或一萬五千元
以下罰金。